【裁判字號】    99,簡,341
【裁判日期】    991221
【裁判案由】    食品衛生管理法
【裁判全文】
高雄高等行政法院簡易判決
                                       99年度簡字第341號
原      告  吳瑞宏
被      告  雲林縣政府
代  表  人  蘇治芬  縣長
上列當事人間食品衛生管理法事件，原告不服行政院衛生署中華
民國99年10月1日衛署訴字第0990020640號訴願決定，提起行政
訴訟，本院判決如下：
    主  文
原告之訴駁回。
訴訟費用由原告負擔。
    事實及理由
一、事實概要︰
    緣原告於網路（網址：http://www.store.pchome.com.tw/h
    omerun/M00000000.htm）刊登「酥鄉香酥花生」產品廣告，
    內容宣稱：「花生．．．，可增加毛細血管的性（能），預
    防心臟病、高血壓、腦溢血的產生，防止膽固醇在血管沈澱
    、堆積而引起動脈硬化。花生殼含有木犀草素及B谷甾醇，
    可降血壓、降血脂‧‧‧。」等詞句，涉及誇張、易生誤解
    ，經民眾訴由雲林縣衛生局查證屬實，被告乃以原告違反食
    品衛生管理法第19條第1項規定，依同法第32條第1項規定，
    於民國99年7月6日以府衛食字第0997000936號行政處分書，
    處原告新台幣（下同）4萬元罰鍰。原告不服，提起訴願，
    遭決定駁回，遂提起本件行政訴訟。
二、本件原告主張︰
（一）按最高行政法院73年度判字第1496號判決略以：「食品有
      無療治疾病之功效，必須有醫學上證明或醫師之處方始克
      認定，倘若僅依照學術書刊所載標示於系爭食品包裝盒上
      ，以期達到促銷之目的，即有違食品衛生管理法之規定。
      」次按行政院衛生署（下稱衛生署）94年3月31日衛署食
      字第0940402395號函略以：「．．．貳、詞句未涉療效及
      誇大：一、通常可使用之例句：幫助牙齒骨骼正常發育。
      幫助消化。幫助維持消化道機能。改變細菌叢生態。使排
      便順暢。使小便順暢。調整體質。調節生理機能。滋補強
      身。增強體力。精神旺盛。養顏美容。幫助入睡。營養補
      給。健康維持。青春永駐。青春源頭。延年益壽。產前產
      後或病後之補養。促進新陳代謝。減少疲勞感。清涼解渴
      。生津止渴。促進食慾。開胃。退火。降火氣。使口氣芬
      芳。促進唾液分泌。潤喉。『本草綱目』記載梅子氣味甘
      酸，可生津解渴（未述及醫藥效能）。二、一般營養素可
      敘述之生理功能例句：膳食纖維：可促進腸道蠕動。增加
      飽足感。使糞便比較柔軟而易於排出。膳食中有適量的膳
      食纖維時，可增加糞便量。維生素A：幫助視紫質的形成
      ，使眼睛適應光線的變化。維持在黑暗光線下的視覺。保
      持上皮組織正常狀態的功能，維持皮膚及黏膜的健康。幫
      助牙齒和骨骼的生長及發育。β胡蘿蔔素：維生素A的前
      趨物，可轉變為維生素A。．．．維生素E：減少細胞膜上
      多元不飽和脂肪酸的氧化。維持細胞膜的完整性。具有抗
      氧化作用。維持皮膚及血球細胞的健康。維生素K：構成
      凝血元的成分。維持血液正常凝固的功能。活化肝臟及血
      液中的凝血蛋白質。維生素C：促進膠原的形成，構成細
      胞間質的成分。維持細胞排列的緊密性。參與體內氧化還
      原反應。維持體內結締組織、骨骼及牙齒的生長。促進鐵
      的吸收。維生素Bl：構成輔助的一種成分，參與能量代謝
      。為輔助組成成分之一，參與能量代謝。維持心臟、神經
      系統的功能。維持正常的食慾。．．．維生素B6：構成輔
      助的一種成分，參與胺基酸的代謝。為輔助組成成分之一
      ，參與胺基酸的代謝。紅血球中紫質的形成。幫助色胺酸
      轉變成菸鹼素。維持紅血球的正常大小。維持神經系統的
      健康。葉酸：參與紅血球的形成。構成輔助的一種成分，
      參與核酸及核蛋白的形成。為輔助組成成分之一，參與核
      酸及核蛋白的形成。維持胎兒的正常生長與發育。．．．
      鈣：構成牙齒與骨骼的主要成分。維持心臟、肌肉正常收
      縮及神經的感應性。活化凝血元轉變為凝血，幫助血液凝
      固。控制細胞的通透性。維持骨骼及牙齒的健康。鐵：組
      成血紅素及肌紅素的成分。參與紅血球的形成。構成血紅
      素的重要成分．．．。」足見維生素A、B6、E、K及礦物
      質鈣、磷、鐵等均有上開特性，且上開特性既能參與能量
      代謝、維持心臟、神經系統的功能，自能預防心臟病、高
      血壓、腦溢血產生。
（二）較之原告於網頁中所示之「花生含有水份、蛋白質、脂肪
      、醣類、維生素A、B6、E、K及礦物質鈣、磷、鐵等養成
      分．．．。」係針對花生中成分之特性解釋，符合衛生署
      上開解釋性行政規則；至於花生含不飽和脂肪酸、鹼、卵
      磷脂等營養成分，可增加毛細血管的性（能），預防心臟
      病、高血壓、腦溢血的產生，預防膽固醇在血管沈澱、堆
      積而引起動脈硬化．．．等等，均在解釋蛋白質、脂肪、
      醣類、維生素A、B6、E、K及礦物質鈣、磷、鐵具有上開
      衛生署函釋所指之特性，依上開特性對人體能產生之結果
      ，並非有任何誇大療效之處。
（三）最高行政法院73年度判字第1496號判決認為須有醫學上證
      明，始非誇張，醫學上證明花生確有上開功用，並非誇大
      或有任何誤解之載述：
  １、據美國賓夕法尼亞大學的研究顯示，富含油酸的花生製品
      ，是改善心血管疾病的有效食物。花生及其製品如花生油
      、花生醬、花生做的菜，其中含有豐富的單元不飽和脂肪
      酸，可降低膽固醇、甘油三脂等導致心血管疾病之因素，
      而且不會降低好的膽固醇─高密度脂蛋白膽固醇之含量，
      同時，花生中的一種白黎蘆醇成分對心臟疾病可以起到預
      防作用。
  ２、中國預防醫學院檢驗結果表明：每百克花生油的含鋅量達
      8.48毫克，鋅能促進兒童大腦發育，激活中老年人的腦細
      胞。常吃花生製品，可緩解心血管疾病，降低血脂，延緩
      衰老。花生的維生素K有止血作用。花生紅衣的止血作用
      比花生更高出50倍，對多種出血性疾病都有良好的止血功
      效；含有維生素E和一定量的鋅，能增強記憶，抗老化，
      延緩腦功能衰退，滋潤皮膚；花生含有的維生素C有降低
      膽固醇的作用，有助於防治動脈硬化、高血壓和冠心病；
      花生含有的微量元素硒和另一種生物活性物質白藜芒醇可
      以防治腫瘤類疾病，同時也是降低血小板聚集，預防和治
      療動脈粥樣硬化、心腦血管疾病的化學預防劑。則原告依
      上開醫學上證明及被告之公權力出刊文獻，加以記載於網
      頁，應難謂原告主觀上具有故意或過失。且被告於其所出
      版之刊物亦多有預防、消除、增進等用語，若依上開見解
      ，豈非被告亦有違法。
（四）按行政處分對於人民有利不利事項均應予注意，依上所述
      花生於醫學上確早已證明有上開效果，並非原告有誇大或
      產生任何誤解，且花生具有上開效果早已廣為民間所習知
      ，又有何誤解產生，惟被告對於上揭有利於原告部分均未
      調查等語。並聲明求為判決撤銷訴願決定及原處分。
三、被告則以︰
（一）查，原告於網頁上之詞句中並無述及參與能量代謝，即有
      預防心臟病、高血壓、腦溢血產生之因果對應關係，惟原
      告所述，已屬誇大。被告行銷手冊僅係為農產品宣傳，並
      未販售特定產品。原告藉引用書籍雜誌詞句之方式，達到
      宣傳本身所販售產品之目的，顯已誤導消費者，違反食品
      衛生管理法第19條第1項之規定。再依衛生署94年3月31日
      衛署食字第0940402395號函修訂之「食品廣告標示詞句涉
      及誇張、易生誤解或醫療效能之認定表」，依傳達消費者
      訊息之整體表現，包括文字敘述、產品品名、圖案、符號
      等綜合研判，原告於網站刊登之廣告內容，確有「涉及誇
      大不實、使人易生誤解」之情形，違規事實明確，且原告
      亦坦承於網路刊登該違規廣告，則被告以其違反食品衛生
      管理法第19條第1項規定，依同法第32條第1項處罰鍰4萬
      元，並無違背衛生署所訂定之「一行為一罰則」原則，亦
      無違法或裁罰不當之處。
（二）本件廣告內容除有誇張及易生誤解情形外，訴願決定並敘
      明已涉及醫療效能，核屬違反食品衛生管理法第19條第2
      項之規定，應可依同法第32條第1項規定，處20萬元以上
      100萬元以下罰鍰，惟被告念及初犯，且按行政程序法規
      定對於人民有利不利事項均應予注意，依食品衛生管理法
      第19條第1項之規定，處原告4萬元罰鍰，已屬對於原告最
      有利之處分等語，資為抗辯。並聲明求為判決駁回原告之
      訴。
四、本件如事實概要欄所載之事實，業據兩造分別陳述在卷，並
    有系爭廣告、被告99年7月6日府衛食字第0997000936號行政
    處分書、訪問紀要等附原處分卷可稽，洵堪認定。原告雖以
    前揭情詞資為爭執，惟查：
（一）按「為管理食品衛生安全及品質，維護國民健康，特制定
      本法；．．．。」「(第1項)本法所稱食品，係指供人飲
      食或咀嚼之物品及其原料。」「(第1項)對於食品、食品
      添加物或食品用洗潔劑所為之標示、宣傳或廣告，不得有
      不實、誇張或易生誤解之情形。(第2項)食品不得為醫療
      效能之標示、宣傳或廣告。」「(第1項)違反第19條第1項
      或第3項規定者，處新臺幣4萬元以上20萬元以下罰鍰；．
      ．．。」食品衛生管理法第1條、第2條第1項、第19條第1
      項、第2項及第32條第1項定有明文。又「壹、不得宣稱之
      詞句敘述：一、詞句涉及醫療效能：(一)宣稱預防、改善
      、減輕、診斷或治療疾病或特定生理情形：例句：‧‧‧
      降血壓‧‧‧(二)宣稱減輕或降低導致疾病有關之體內成
      分：例句：解肝毒。降肝脂。‧‧‧(五)引用或摘錄出版
      品、典籍或以他人名義並述及醫藥效能：例句：『本草備
      要』記載：冬蟲夏草可止血化痰。『本草綱目』記載：黑
      豆可止痛、散五臟結積內寒。二、詞句未涉及醫療效能但
      涉及誇張或易生誤解：‧‧‧(二)未涉及中藥材效能而涉
      及五官臟器者：例句：‧‧‧增加血管彈性。‧‧‧。」
      為衛生署94年3月31日衛署食字第0940402395號函修訂之
      「食品廣告標示詞句涉及誇張易生誤解或醫療效能之認定
      表」所規定，此乃衛生署於適用主管法律所為之釋示，核
      與食品衛生管理法第19條禁止以不實、誇張、易使人誤解
      、宣稱醫療效能等方式為食品之標示、宣傳或廣告，以達
      到保護國民健康之意旨無違，自得適用。
（二）經查，原告販售花生，於網路上刊登產品廣告，內容宣稱
      ：「花生．．．，可增加毛細血管的性（能），預防心臟
      病、高血壓、腦溢血的產生，防止膽固醇在血管沈澱、堆
      積而引起動脈硬化。花生殼含有木犀草素及B谷甾醇，可
      降血壓、降血脂‧‧‧。」等詞句，有該網頁資料附卷（
      原處分卷附件四第11頁背面）可稽。核乃使用宣稱具有醫
      療效能且誇張、易使人誤解之廣告詞句甚明，被告以原告
      違反食品衛生管理法第19條第1項規定，依同法第32條第1
      項前段規定，處原告4萬元罰鍰，並無不合。
（三）原告雖稱有關花生之效能，業據美國賓夕法尼亞大學研究
      及中國預防醫學院檢驗結果證明，且原告僅是針對花生所
      含成分加以解釋，故其並無誇大或有任何使人誤解之處云
      云。惟查，原告於系爭花生網頁廣告上使用之詞句，並非
      客觀陳述花生所含成分及其特性，而是加以演繹成為具有
      增加毛細血管的性（能），預防心臟病、高血壓、腦溢血
      的產生，防止膽固醇在血管沈澱、堆積而引起動脈硬化，
      並可降血壓、降血脂等特定療效，核已脫逸食品本質而屬
      誇大、使人誤解之廣告手法，殆無疑義。又原告販售者為
      花生食品，而非藥物，自應受食品衛生管理法第19條之規
      範，故即便花生在學術研究上可能具有醫療效能，亦不得
      結合於食品廣告中呈現，原告上開所訴，顯係對食品衛生
      管理法第19條之誤解，並非可採。至於原告訴稱被告出版
      之伴手禮文獻，亦出現涉及對食品為誇大、使人誤解之詞
      句乙節，縱然屬實，應由被告查明改進，惟無礙原告本件
      違章行為之成立，附此敘明。
五、綜上所述，原告上開主張均無可取。從而，被告以原告違反
    食品衛生管理法第19條第1項規定，依同法第32條第1項規定
    裁處法定最低額4萬元罰鍰，並無違誤，訴願決定予以維持
    ，亦無不合，原告起訴意旨求為撤銷，為無理由，應予駁回
    。本件係適用簡易訴訟程序，爰不經言詞辯論逕為判決。又
    兩造其餘主張核與判決結果無影響，爰不逐一論述，併此敘
    明。
六、據上論結，本件原告之訴為無理由，依行政訴訟法第233條
    第1項、第236條、第98條第1項前段，判決如主文。
中    華    民    國    99    年    12    月    21    日
             高雄高等行政法院第二庭
                             法  官  簡  慧  娟
以上正本係照原本作成。
如不服本判決，應於送達後20日內，向本院提出上訴狀並表明上
訴理由，如於本判決宣示後送達前提起上訴者，應於判決送達後
20日內補提上訴理由書（須按他造當事人人數附繕本）。
中    華    民    國    99    年    12    月    21    日

                             書記官  涂  瓔  純
附註：
行政訴訟法第235條（第1項、第2項）：
對於適用簡易程序之裁判提起上訴或抗告，須經最高行政法院之
許可。
前項許可，以訴訟事件所涉及之法律見解具有原則性者為限。

司法院資訊處製作；財團法人民間司法改革基金會備份。
